【裁判字號】    91,上更(一),92
【裁判日期】    920227
【裁判案由】    業務過失致死
【裁判全文】
臺灣高等法院高雄分院刑事判決                  九十一年度上更(一)字第九二號
    上  訴  人
    即  被  告  乙○○
    選任辯護人  蘇吉雄  律師
                陳雅娟  律師
右上訴人因業務過失致死案件，不服台灣高雄地方法院八十七年度訴字第二五六九號
中華民國八十八年八月十三日第一審判決（起訴案號：台灣高雄地方法院檢察署八十
七年度偵字第六九二九號），提起上訴，經最高法院第一次發回更審，本院判決如左
：
    主  文
原判決撤銷。
乙○○從事業務之人，因業務上之過失致人於死，處有期徒刑陸月，如易科罰金，以
佰元折算壹日。
    事  實
一、乙○○前曾於民國八十六年間，因詐欺罪經台灣高雄地方法院判處有期徒刑一年
    ，緩刑四年，於八十七年九月十一日判決確定，猶不知謹慎行事。其係設於高雄
    市○○區○○路一四五號「楠梓陳耳鼻喉科診所」之醫師，為從事醫療業務之人
    。因病童丙○○（八十五年七月四日出生）於八十七年一月二十七日下午有感冒
    現象，由家長抱至前開診所求診，經乙○○診斷為急性化膿性鼻竇炎、急性支氣
    管炎，看診後回家，於八十七年一月二十九日上午八時許，丙○○因有咳嗽、頭
    痛、嚥痛、發燒、嘔吐等症狀，由其母甲○○抱至前開診所，經乙○○診斷為急
    性化膿性扁桃腺炎及急性鼻竇炎、支氣管炎，即給予抗生素（Ａｍｉｋｉｎ  ０
    ．８ｍｌ）、免疫球蛋白肌肉注射及症狀治療（Ｐｅｒｉａｃｔｉｎ、Ｂｅｒｏ
    ｔｅｃ、Ｉｂｕｐｒｏｒｅｎ、Ｓｃａｎｏｌ、Ｇａｓｃｏｎ、Ｆｌｕｍｕｃｉ
    ｌ、Ｄｉｃｌｏｆｅｎａｃ等）後回家觀察。甲○○即遵乙○○之醫囑餵食丙○○吃藥。同日（即八十七年一月二十九日）下午一時許，甲○○發覺丙○○呼吸
    急促、聲音變緊，即餵食丙○○蘆荀汁及糖水。嗣於同日（即八十七年一月二十
    九日）晚上十時許，丙○○開始有發高燒（攝氏三十九度）、呼吸急促及全身倦
    怠之症狀，甲○○復抱丙○○至上開診所求診，經乙○○診斷為急性化膿性扁桃
    腺炎、痙攣、脫水，且經抽取丙○○血液檢驗後發現其白血球上升至１９６００
    ／ｃｕｍｍ（正常值為0000－00000ｃｕｍｍ），分類中以中性球為主
    （Ｂａｎｄ４％、Ｓｅｇ６８％、Ｅｏｓｉｎｏ２％、Ｍｏｎｏ４％、Ｌｙｍｐ
    ｈｏ２２％），肝功能正常（Ｇ．Ｏ．Ｔ  １３．２Ｕ／Ｌ；Ｇ．Ｐ．Ｔ  ２０
    ．０Ｕ／Ｌ），乙○○本於其醫師專業之知識與經驗，本應注意丙○○既於八十
    七年一月二十七日先有呼吸道感染，隔二日後又呈現發燒且呼吸道症狀未見改善
    ，顯示感染往下擴展到下呼吸道及肺部之可能，肺炎是相當可能之診斷，應儘速
    將丙○○轉診至有兒童加護設備之醫院，而依丙○○自小即在其診所就診及前開
    症狀所示，當時並無不能注意之狀況，竟疏於注意，僅對丙○○施予抗生素（Ｃ
    ｌｏｘａｍｐｉｃｉｎ）５００ｍｇ、（Ｖａｌｉｕｍ）  ０．０４ｍｌ及打點
    滴治療，而疏未即時將丙○○轉診至有兒童加護設備之醫院，致丙○○於翌日（
    即八十七年一月三十日）凌晨一時十五分全身變黑及蒼白，經甲○○發現有異，
    速召其夫丁○○以診所對講機通知乙○○，惟當時乙○○位於診所樓上之住處已
    熄燈，經丁○○大聲叫喊後，乙○○始下樓對丙○○施以急救，丙○○雖有暫時
    恢復意識，經乙○○叫其子僱請計程車轉送高雄海軍總醫院（即國軍左營醫院）
    ，惟旋於八十七年一月三十日一時二十分至三十分許，因肺炎呼吸道衰竭，於轉
    送就醫途中死亡。
二、案經丙○○之母甲○○訴由高雄市政府警察局楠梓分局移送台灣高雄地方法院檢
    察署檢察官偵查起訴。
    理  由
一、訊據上訴人即被告乙○○固坦承其於右揭時、地，有為被害人丙○○看診等情，
    惟否認有何業務過失致死犯行，辯稱：伊當時已盡力救治死者丙○○，並沒有過
    失，在醫治過程中，死者家屬沒有配合伊之轉診建議，及讓死者多休息，之前死
    者父母並無盡到照顧死者責任，放任死者與其姊玩耍，伊事後亦係受脅迫才讓步
    和解，不當然表示伊即有過失。且丙○○之死因複雜，又沒有解剖屍體，故本件
    之鑑定報告均是推測之詞云云。
二、惟查：
  (一)右揭時、地被害人丙○○如何先因感冒而至被告診所就醫，隔二日病情轉趨嚴重
    ，先後經被告診治未見改善，被告卻未告知家屬應即時轉送有兒童加護設備之醫
    院，迄丙○○全身變黑及蒼白，經被告急救並轉送醫院，仍不治死亡等事實，業
    據被害人丙○○之父丁○○及告訴人甲○○（即丙○○之母）迭於警訊及檢察官
    第一次偵訊時指述綦詳，並有被害人丙○○之病歷紀錄表、陳醫事檢驗中心檢驗
    報告各一份在卷可按（見相驗卷第十五至十八頁）。
  (二)檢察官偵查時曾檢送本案之卷證等資料，委請行政院衛生署醫事審議委員會鑑定
    被告於丙○○之醫療過程中有無疏失一節：
  １據該委員會鑑定結果略以：「本案雖無屍體解剖結果，但由綜觀病程表現判斷，
    病童（即丙○○）先有呼吸道感染，兩日後又出現發燒且呼吸道症狀未見改善，
    顯示往下擴展到下呼吸道及肺部之可能性。肺炎是相當可能的診斷，至於是否有
    敗血症無法確知。也可考慮其他可能診斷如急性心肌炎。該病童需要的治療應是
    適當的抗生素及加護治療，當時陳醫師應將病童儘速（一月二十九日二十二時）
    轉診至有兒童加護設備的醫院。因此，陳醫師於丙○○之醫療顯有疏失」等語，
    此有行政院衛生署醫事審議委員會八十七年八月六日編號八七０七二號（第一次
    ）鑑定書在卷可按（見八十七年度偵字第六九二九號卷第九頁）。
  ２被告於原審調查中，就上開鑑定結果，聲請重新鑑定，經原審再次函請行政院衛
    生署醫事審議委員會鑑定，其鑑定結果略謂：「病童丙○○最需要的治療，包
    括良好的支持性治療法與適當的抗生素。所謂良好的支持性療法，指的是維持生
    命跡象與水份電解質平衡。首先要給予充足的氧氣、分析血中各種氣體濃度及視
    需要進行氣管內插管施行呼吸器治療，其次要監測血壓、心跳及水份與電解質是
    否正常，並維持其穩定。這些工作均必須在加護病房執行，在診所是做不到的。
    而適當的抗生素除了選擇正確的抗生素種類（如augmentin加上aminogiycoside
    或第三代cephalosporin）外，最重要的原則是要給予足夠的藥量及持續給予。
    本案只給予一劑免疫球蛋白肌肉注射是不足以治療嚴重感染，也沒有積極治療效
    果。加護病房通常都會有足夠的值班醫師，提供妥善治療，應不至提供比診所
    還差的醫療照護。陳醫師既然認為病童最後有全身性發炎症候群（SIRS）與急
    性呼吸窘迫症候群（ARDS）之可能也應立即轉診。陳醫師是否有勸其轉診，不得
    而知，宜由司法機關認定，未勸其轉診，即有疏失之嫌」等情，亦有行政院衛生
    署醫事審議委會八十八年五月二十日編號八七二八八號（第二次）鑑定書在卷足
    稽（見原審卷第四十三、四十四頁）。
  ３按行政院衛生署醫事審議委員會係行政院衛生署依據醫療法第七十三條規定設置
    ；受理關於司法或檢察機關委託鑑定事項；醫事鑑定小組置委員二十一人至二十
    七人，並以一人為召集人，除由署長就本會委員指定兼任外，並就其他醫療專家
    聘兼之；醫事鑑定得指定委員或委託有關機關及學術機構先行調查研究，必要時
    並得邀請有關機關或專家學者列席諮商，行政院衛生署醫事審議委員會組織規程
    第一、二、四、七條定有明文。足證該審議委員會係屬專業、客觀且具醫療業務
    公信力之鑑定機關，雖本件被害人丙○○未經解剖，但該會歷經二度所為之前述
    鑑定，均認被告未即時將被害人轉診係有疏失一節，亦足採為對被告論罪依據，
    是被告徒以被害人丙○○未經解剖，死因不明，空言指摘前述醫事鑑定結果均是
    推測云云，顯屬無據。
  ４至於被告指陳前述鑑定報告所述「一月二十九日二十二時應轉診至有兒童加護設
    備的醫院」之時間「二十二時」，病童丙○○尚未前往被告診所就診，指陳鑑定
    有誤云云，查「二十二時」之時間原係病童丙○○之父丁○○憑其記憶泛稱（見
    警卷第三頁反面），而證人戊○○於警訊亦陳其於二十二時許，應被告診所之請
    前往診所為丙○○抽血一節（見警卷第五頁反面），是縱然病童丙○○確實係於
    「十時二十分許」始到診所，然此與被告對被害人丙○○所作醫療行為之前開醫
    事鑑定結果，並不影響該鑑定之可信性。
  (三)被告於警訊業已供稱：「丙○○一到診所內如吳女所說病狀一樣，我馬上向丙○○抽痰、保持呼吸暢通，病情才穩定，後希望他們轉院，丙○○父母親說暫時在
    這邊看就好，我就回答要留在這邊觀察就要打點滴，但因小孩子要打點滴不好注
    射及人手不夠，你要考慮清楚，後來由死者母親甲○○同意，在打點滴之前我有
    請戊○○檢驗師前來抽血檢驗，死者當時只有白血球過高，所以在打點滴時由皮
    管注入鎮痛劑、氣管擴張、強心劑、抗生素、化痰劑，陸續注射。」（見警卷第
    二頁），又於偵查中供稱：「元月二十七日、二十九日來看病，我判斷是急性扁
    桃腺發炎、急性副鼻竇炎、鼻涕倒流，到昨晚（八十七年一月二十九日）十點五
    十四分左右，氣管阻塞，死者有嘔吐、併發急性肺炎。」、「有幫死者檢驗，白
    血球過高，ＧＯＴＧＰＴ正常。」、「（白血球19600/cumm代表什麼意思？）細
    菌感染很厲害。」等語（見八十七年度偵字第六九二九號卷第二十二頁、第二十
    三頁），顯見被害人丙○○當時業已病情危急甚明；雖被告辯稱「當時丙○○病
    況危急，被告非先為適當之急救處置不足保全其性命」云云，惟依據丙○○之病
    歷紀錄表，丙○○於八十七年一月二十九日晚十時許，至該診所急救時雖情況緊
    急，但病情曾一度穩定，且證人即當時為病童抽血檢驗之戊○○於本院證稱：「
    八十七年一月二十九日晚上十時許，接到乙○○醫生太太電話通知我去該診所向
    陳童抽血檢驗，快十時三十分近十一時我一驗出來就送到診所給陳醫生」等語（
    見本院上訴卷第七二頁），則病童丙○○當時檢驗報告既已及時完成後，被告既
    知其細菌感染很厲害，亦判斷丙○○有併發急性肺炎之可能，即其病情危急，又
    依前開鑑定結果，被告之診所顯不足提供妥善之加護醫療設備，理應立即轉診至
    有兒童加護設備之醫院，而高雄榮民總醫院、高雄海軍總醫院、高雄醫學院附設
    中和紀念醫院、長庚醫院高雄分院等具備兒童加護設備之醫院，相距被告診所不
    過十餘公里，被告為從事醫療業務之人，本其醫師之專業知識與經驗，卻未於陳
    童病情穩定之時強制建議即刻將丙○○轉診，因而致丙○○病重不治，被告顯有
    醫療業務上之過失責任甚明。
  (四)被告雖辯以「病童丙○○經急救後病情穩定之時，即已建議病童之父母應即將陳
    童轉往大醫院診治，惟其等因相信被告之醫術，遂未接受被告轉院之建議」云云
    ，而證人即被告妻己○○於本院亦稱：「我有在旁邊看，陳醫師叫他們轉診，他
    們信任陳醫師讓醫生急救，陳醫生該做的急救都有做了」，證人即被告之女庚○○（十四歲）亦稱：「那對夫婦抱小孩來，小孩已無反應，我爸將小孩急救後建
    議他們到大醫院，他們說病情穩定再說，後來報告來了，我爸告訴他們白血球很
    多，叫他們到大醫院，他們說過年期間大醫院都是實習醫生他們不放心，所以又
    繼續讓我爸幫小孩打針」等語（見本院上訴卷第五二頁反面、五三反面至五四頁
    ），又曾參與協調賠償事宜之證人辛○○亦證：「陳醫生道義上賠他們三百五十
    萬」，經被告辯護人詰問（案發時陳醫生有建議死者父母轉診，死者父母有表示
    這件事之存在？）答稱「是」，以及另一曾參與協調賠償事宜之證人壬○○到院
    陳稱：「丁○○不想讓死者解剖，請求賠三百五十萬，後來陳醫生答應」，經被
    告辯護人詰問（和解時有談及陳醫生建議丁○○夫妻轉診？），答稱「是」等情
    （見本院上訴卷第五六頁反面、第五七頁反面）。然：
  １證人即死者丙○○之父丁○○於偵訊時證稱：「醫生沒有告訴我是急性肺炎」，
    「當初因不了解，引起誤會，經乙○○醫師解釋小孩病情，才知小孩得急性肺炎
    」（見八十七年度偵字第六九二九號卷第二三頁反面、二九頁反面），於原審調
    查時證稱：「（有無聽到醫師建議死者家屬應轉院或做其他之處置？）因時間太
    久已不記得」（見原審卷第十六頁反面），「當時被告太太建議我留在這邊，小
    孩子情況不錯」、「當時檢驗師打電話給陳醫生，有提起白血球過高，看到報告
    後，他沒有提起轉診的事情，也沒有說小孩狀況不好」等語（見原審卷第四十九
    頁），且證人即丙○○之母甲○○於偵訊時亦證：「（抽血檢驗後，陳醫師）告
    訴我，只要連續打二天點滴就好了。醫師告訴我要強迫灌水或喝蘆荀汁」等語（
    見八十七年度偵字第六九二九號卷第二三頁），於原審調查中則稱：「（八十七
    年一月二十九日晚上十點，妳抱丙○○至被告診所，後來被告有建議妳將丙○○
    轉送到更大的醫院？）時間久了，不記得了」（見原審卷第六二頁）等語。
  ２觀諸被害人父母雖屬告訴人身分，所為對被告不利陳述尚難逕為憑信，但渠等係
    於丙○○死亡後隔二日（八十七年二月一日），即與被告以新台幣（下同）三百
    五十萬元達成和解（見相驗卷第二六頁），應無故意再為陳述與事實不符之事項
    ，而陷被告為不利之理，且被害人父母偵查中之前開陳述，距離事發時間最為接
    近，記憶猶屬深刻之時，陳述內容自應合於事實可採。
  ３前開證人己○○、庚○○係屬被告之妻、女，所為前開證言內容顯與被害人父母
    有間，足認係屬迴護被告說辭，尚難採信；另證人辛○○、壬○○既非當時處於
    被告診所親自見聞被害人就診情形，縱使渠等曾於協調和解時聽得兩造談及轉診
    之事，亦不足證明被告當時有重視丙○○病況之嚴重，而即時向甲○○夫婦分析
    病童如未轉診之嚴重後果，是證人辛○○、壬○○前開證言，亦不足為對被告有
    利之認定。
  (五)被告於本院更一審第一次審理庭時，突提出「病患轉診通知書」影本一紙（見本
    院更一卷第八三頁），主張此係當時被告曾對病童家屬建議轉診，所為之轉診單
    影本，轉診單正本於病童之父丁○○簽名後交給病童父母，而此影本係因事發後
    被告因赴警局製作筆錄，未及收附於病歷中，卻由當時於診所幫傭之外勞打掃時
    與其他文件收藏於診所地下室，嗣於更一審中始清理發現，並非事後補作轉診單
    云云，然：
  １按醫療院所辦理轉診作業須知【七十六年八月二十日發布】，其中明定：依據醫
    療法第五十條：「醫院、診所因限於設備及專長，無法確定病人之病因或提供完
    整治療時，應建議病人轉診。但危急病人應依第四十三條第一項規定，先作適當
    之急救處置，始可轉診。前項轉診，應具轉診病歷摘要，交予病人，不得無故拖
    延拒絕」。醫療法第五十一條：「醫院、診所診治病人時，得依需要，並經病人
    或其配偶、親屬之同意，商洽病人原診治之醫院、診所，提供病歷摘要及各種檢
    查報告資料。原診治之醫院、診所不得拒絕」，此轉診作業目的之一，亦在保障
    病人權益，使病人得到最適當之醫療照護，另亦有「醫院、診所於接受轉診病人
    後，應於三日內將處理情形及建議事項通知原診治醫院、診所；轉診病歷摘要暨
    接受轉診醫院、診所之處理情形及建議事項合併設計於同一轉診單內，各醫院、
    診所並得依實際需要複製聯數；醫院對於轉診門診或急診病人於診療告一段落後
    ，得視其需要再詳填病歷摘要，送原診治醫院、診所」等轉診相關之作業規定。
    前開轉診相關規定，不僅於醫療法有所明定，而衛生主管機關早於七十六年間亦
    曾發布前開轉診作業須知，被告自承行醫多年，對於此類規定自無不知之理。
  ２被告身為診所醫師，倘當時真有開具轉診單，則依據前開規定意旨，自應於記載
    病人相關醫療行為之最重要文件（即病歷）上，若未即時於病歷載明轉診意旨，
    日後接受轉診之院所，如何得以依據前開規定，商洽病人原診治之醫院、診所，
    提供病歷摘要，或於診療告一段落後，詳填病歷摘要，送原診治診所，足證醫師
    如確有轉診之建議，即應記載於病歷甚明。但本件審視被告診所之丙○○病歷記
    錄表，當日丙○○之病歷中，並無被告建議應立即轉診之記載等情，亦有該份病
    歷記錄表在卷足憑（見相驗卷第十八頁）。
  ３被告雖亦辯稱病歷上有寫「家屬要求再觀察」，此即被告當時有為轉診之建議云
    云，然此僅足以證明病童家屬之「要求再觀察」意思，無從逕認此即被告有為轉
    診建議之證明事證。雖病童之父丁○○於本院更一審調查時承認該轉診單係其簽
    名之字跡，但關於被告是否有交付該份轉診單，卻陳以「忘記了」（見本院更一
    卷第一九七頁），又病童之父丁○○當時若有拿取被告出具之「病患轉診通知書
    」正本，理應於將病童轉送高雄海軍總醫院時向醫院提出，以供醫院即時了解病
    情，但本院更一審於被告事隔四年餘之久始提出前開轉診單，而向高雄海軍總醫
    院（即國軍左營醫院）函查結果，病童丙○○至該院時，係由家屬送診，並無轉
    診通知單一節，已據該院九十一年五月二十三日（九一）濟言服字第０一一八六
    號函附急診病歷影本一紙在卷足佐（見本院更一卷第一三一至一三四頁）。
  ４被告診所於事發當時雖有僱用外勞幫傭，固有外勞居留資料一份在卷為證（見本
    院更一卷第一五一至一五三頁），但此僅足以證明被告診所內當時有僱用外勞之
    事實，實難證明被告所辯「事發當時已有前開轉診單存在，卻由外勞誤置於診所
    地下室」一節，何況此一轉診單關係被告有無遲誤建議病患轉診之醫療疏失責任
    ，被告卻自承於本件先前歷經多年之偵、審程序中，均未曾供及有關此項重要物
    證之陳述，被告突於四年後始稱尋獲而提出此一轉診單，所為顯違常情，自難信
    實。
  ５被告若曾向病童丙○○父母即甲○○夫婦提及轉診，或正視轉診之急迫性與重要
    性，何以被告之妻己○○建議丁○○將丙○○留在上開診所（此情雖經證人己○○於本院到庭否認有出此言，見本院卷第七五、七六頁，但據前所述，自應以病
    童之父於原審所陳前情為可信），並告知小孩子情況不錯云云之時，被告未表異
    議，亦未制止，足徵被告顯然當時並未正視病童之病況嚴重，亦未詳細向甲○○
    夫婦分析病童未轉診之嚴重性後果。是以，甲○○夫婦既未意識到其子丙○○病
    況嚴重，應立即轉診至有兒童加護設備之醫院，則被告所辯係死者家屬沒有配合
    伊轉診的建議，其於醫治過程中並無過失云云，實無足採。
  (六)證人丁○○雖於原審調查中曾稱：「被告是有說要小孩轉院，但以前我家的三位
    小孩均是在此看病，很信任他，且當時小孩經過急救狀況已穩定，包括以前他有
    急救過我二女兒，因她全身發黑，也急救回來，所以很信任他」（見原審卷第十
    七頁），及證人甲○○於另次原審調查中，經被告辯護人問以（先前你先生於法
    院曾說有建議轉院這回事？）稱：「我先生是有這麼說，我想也是如此」（見原
    審卷第六十二頁），及嗣於本院更一審訊問時亦均稱「被告當時有建議轉診」（
    見本更一院卷第三十、三二頁），惟證人於原審同次訊問中，均先答以不記憶，
    經被告或被告辯護人詰問始改稱被告曾建議轉院，先後所述不一，雖證人丁○○
    於本院調查時亦主動補充：「到二十九日情況較惡劣，陳醫生有叫我們轉診。」
，暨經被告辯護人詰問後稱：「八十七年一月二十九日到診所時，陳醫生有建議
    轉診，檢驗報告出來，陳醫生有再建議轉到大醫院，但我相信陳醫生之醫術，所
    以未馬上轉診」等語，惟證人先前於原審中既表示對於被告是否有建議轉診一事
    記得不太清楚，何以時間愈久遠，陳述愈詳盡，且證人甲○○夫婦若已意識到丙○○病況嚴重及未轉診之嚴重性，實難想像仍會因信任被告醫術，而拒絕被告一
    再轉診之建議，是證人丁○○、甲○○改陳上情，顯係避免訴訟進行費時，急於
    了結本案之迴護說詞，此亦可自渠等二人於本院更一審訊問時，證人甲○○一開
    始即以「不想再追究，希望法院不要再追究」等語（見本院更一卷第三十頁），
    及證人丁○○嗣後係以拘提始到庭（見本院更一卷第一九三頁）等情可證。
  (七)被害人丙○○因上呼吸道感染（肺炎）呼吸衰竭致死，有臺灣高雄地方法院檢察
    署八十七年二月七日編號八七一九二號相驗屍體證明書一紙，及死者照片三幀在
    卷可稽，丙○○因上呼吸道感染（肺炎），呼吸衰竭致死，經台灣高雄地方法院
    檢察署檢察官督同法醫師相驗明確，製有驗斷書及相驗屍體證明書，並有勘驗筆
    錄暨警察機關相驗調查報告表在卷可按。查被告係耳鼻喉科之專科醫師，有醫師
    證書影本二紙在卷可按（見相驗卷第九、十頁），其為病童丙○○治療時，應注
    意丙○○先有呼吸道感染，隔二日後又呈現發燒，且呼吸道症狀未見改善，顯示
    感染往下擴展到下呼吸道及肺部之可能，肺炎是相當可能之診斷，即應儘速促病
    童父母轉診至有兒童加護設備之醫院，此為其醫護人員應注意之事項，而依丙○○自小即在其診所就診及前開症狀所示並無不能注意之狀況，竟疏於注意，僅對
    丙○○施予抗生素（Ｃｌｏｘａｍｐｉｃｉｎ）５００ｍｇ、（Ｖａｌｉｕｍ）
      ０．０４ｍｌ及打點滴治療，而未儘速將丙○○轉診至有兒童加護設備之醫院
    ，致遲誤急救之時機，終致被害人丙○○發生死亡結果，其有醫療業務過失行為
    已如前述，且其過失行為與被害人死亡之結果間，顯有相當因果關係，辯護意旨
    所陳並無因果關係等語（見本院更一卷第二八三頁），亦有未洽。
  (八)綜上所述，被告所辯上情，無非事後卸責之詞，本件事證明確，被告前揭業務過
    失致死犯行，洵堪認定。
三、核被告係從事醫療業務之人，因業務上之過失致人死亡，係犯刑法第二百七十六
    條第二項之業務過失致死罪。又按兒童福利法第四十三條規定「利用或對兒童犯
    罪者，加重其刑責二分之一」，所謂對兒童犯罪，由維護兒童身心健康、促進其
    正常發育，保障兒童福利等目的及同法第二十六條禁止對待事項之規定觀之，應
    指故意行為，不包括過失犯（最高法院八十五年度台上字第二二四四號判決意旨
    足參），本件被害人丙○○係八十五年七月四日出生，於被告行為當時雖係二歲
    餘之兒童，但被告所為既係業務「過失」致兒童死亡，揆諸前開說明，爰不依兒
    童福利法第四十三條第一項前段之規定，予以加重其刑，併此敘明。
四、原審予以論罪科刑固非無見，惟查：被告行為後法律有變更者，適用裁判時之法
    律，刑法第二條第一項前段定有明文，易服勞役及期間、數罪併罰之定執行刑、
    緩刑及易以訓誡易科罰金各事項，均依新法，亦有最高法院二十四年七月總會決
    議（二）可資參照，而刑法第四十一條規定業已修正，並經總統於九十年一月十
    日公布施行，將易科罰金之適用範圍擴大為最重本刑五年以下有期徒刑之罪，而
    受六月以下有期徒刑或拘役之宣告者，均予適用，參諸前揭法條規定及決議意旨
    ，本件自應適用裁判時即修正後刑法第四十一條第一項規定，諭知易科罰金之折
    算標準。原判決未及適用前開修正後之新法規定，即有未合。
五、被告猶執前詞否認犯行，提起上訴指摘原判不當，雖無理由，但原判決既有前揭
    可議，自應由本院予以撤銷改判。爰審酌被告告身為專業醫師，竟違反其業務上
    之注意義務，導致求診病童死亡，使死者父母遭受喪子之痛，情何以堪，惟念及
    其已賠償被害人家屬三百五十萬元，犯後態度良好，且已獲得被害人父母原宥等
    一切情狀，量處如主文第二項所示之刑，並依前開說明，適用裁判時即修正後刑
    法第四十一條第一項規定，諭知易科罰金之折算標準。
六、公訴人雖以被告業與被害人家屬達成民事和解，聲請宣告被告緩刑等語，惟查被
    告曾於八十六年間，因詐欺案件經台灣高雄地方法院判處有期徒刑一年，緩刑四
    年，於八十七年九月十一日判決確定，有臺灣高等法院被告全國前案紀錄表一份
    在卷可參（見本院更一卷第十九頁），且被告犯後對其醫療業務之過失責任，始
    終未能坦承知錯，徒以事後之金錢補償欲圖了結，顯非醫者仁心所應有之態度，
    本院因認被告尚不構成「無再犯之虞，而有以暫不執行為適當」之刑法第七十四
    條緩刑宣告要件，爰不併為緩刑之宣告，附此敘明。
據上論結，應依刑事訴訟法第三百六十九條第一項前段、第三百六十四條、第二百九
十九條第一項前段，刑法第二百七十六條第二項、第四十一條第一項，罰金罰鍰提高
標準條例第一條前段、第二條，判決如主文。
本案經檢察官劉文水到庭執行職務。
中          華          民          國    九十二  年    二  月  二十七  日
                              臺灣高等法院高雄分院刑事第六庭
                                  審判長法官  王憲義
                                        法官  謝靜雯
                                        法官  張意聰
右正本證明與原本無異。
如不服本判決應於收受本判決後十日內向本院提出上訴書狀，其未述上訴理由者，
並得於提起上訴後十日內向本院補提理由書狀（均須按他造當事人之人數附繕本)「
切勿逕送上級法院」。
                                      書記官  王婉蓉
中    華    民    國      九十二      年      二      月     二十七   日
本件論罪科刑法條：
刑法第二百七十六條第二項：
從事業務之人，因業務上之過失犯前項之罪者，處五年以下有期徒刑或拘役，得併科
三千元以下罰金。

司法院資訊處製作；財團法人民間司法改革基金會備份。
